【裁判字號】    95,抗,332
【裁判日期】    951211
【裁判案由】    假處分
【裁判全文】
臺灣高等法院臺南分院民事裁定  95年度抗字第332號
抗  告  人  台灣神隆股份有限公司
法定代理人  乙○○
代  理  人  郭雨嵐  律師
            汪家倩  律師
相  對  人  美國禮來大藥廠公司
法定代理人  甲○○○○○ ○○.
代  理  人  盧柏岑  律師
            黃麗蓉  律師
上列抗告人與相對人間因侵害專利權聲請定暫時狀態假處分事件
，對於中華民國95年6月30日臺灣臺南地方法院95年度裁全字第3
340號裁定，提起抗告，本院裁定如下：
    主  文
抗告駁回。
抗告訴訟費用由抗告人負擔。
    理  由
一、抗告意旨略以：
（一）民事訴訟法第538條第1項規定：「於爭執之法律關係，為
      防止發生重大之損害或避免急迫之危險或有其他相類之情
      形而有必要時，得聲請為定暫時狀態之處分」，為判斷何
      謂「為防止發生重大之損害或避免急迫之危險，而有保全
      必要之事實」，法院應審酌定暫時狀態處分聲請人：
    「將來勝訴可能性」，包括權利有效性及權利被侵害之事
      實；
    法院若否准定暫時狀態之處分，聲請人「是否受到無可彌
      補之損害」；
    其造成「聲請人之困境是否大於相對人」；
    「對公眾利益（例如醫藥安全或環境問題）造成如何之影
      響」。
      惟原裁定未審酌上述四要件，亦無視相對人濫用權利之行
      為，逕認相對人超出權利範圍之定暫時狀態處分聲請仍屬
      行使訴訟權利之正當行為，認事用法顯有違誤，合先敘明
      。
（二）按抗告人與相對人間就吉姆賽他賓（Gemcitabine）或含
      有吉姆賽他賓之藥品涉及中華民國第66262號、第110476
      號、及第109978號專利權之侵害與否顯有爭執，而相對人
      於原審法院提起定暫時狀態處分之聲請（原審法院全股，
      95年度裁全字第2299號，下稱第2299號案件），請求法院
      禁止抗告人於兩造間侵害專利權之本案訴訟判決確定前，
      就吉姆賽他賓（Gemcitabine）或含有吉姆賽他賓之藥品
      ，自行或委請他人直接或間接製造買賣、販賣、販賣之要
      約、輸出或輸入、陳列、散佈說明書、價目表或具有宣傳
      促銷功能之文書，相對人所為行為顯係以干擾抗告人就前
      開吉姆賽他賓（Gemcitabine）或含有吉姆賽他賓之藥品
      之產銷、妨礙抗告人正常業務之運作及抗告人商譽、營業
      權為目的，此等妨礙行為性質上乃侵害抗告人商譽、營業
      權等之行為，違反民法第18條、民法第184條、民法第195
      條等規定，就此等爭執之法律關係，實有以假處分定暫時
      狀態之必要。
（三）再者，經查抗告人絕無侵害系爭專利權之情事，且抗告人
      委請專業機構鑑定，確認抗告人根本未侵害相對人之系爭
      專利。相對人卻違反專利法第84條第1項之規定，任意指
      摘抗告人違反專利法，並對抗告人任意提起定暫時狀態處
      分之聲請，甚至可能以任意發函、發佈不實消息等方式不
      法阻礙抗告人之產銷行為，是就「相對人之妨礙行為侵害
      抗告人商譽、營業權等有爭執」，顯為本件「有爭執之法
      律關係」。按法人之名譽權遭受損害，亦可請求回復其名
      譽，此有最高法院62年度台上字第2806號判例足參。此外
      ，我國實務上向來承認企業法人之營業權，並認為營業權
      如受不法侵害，得訴請排除或防止之，並得循假處分以為
      保全救濟。因此，相對人任意對抗告人為專利侵權等不實
      指摘，顯已嚴重侵害抗告人之名譽權、營業權等。
（四）按「辦理民事訴訟事件應行注意事項」第89條闡釋，「釋
      明」祇須使法院信為大概如此，無須遵守嚴格之形式上證
      據程序，法律規定某事實應釋明者，當事人提出之證據能
      使法院信為大概如此，即為已足，又，依民事訴訟法第28
      4條之規定：「釋明事實上之主張者，得用可使法院信其
      主張為真實之一切證據。但依證據之性質不能即時調查者
      ，不在此限。」相對人之妨礙行為性質上乃侵害抗告人商
      譽、營業權等之行為，違反民法第18條、民法第184條、
      民法第195條等規定，就此等爭執之法律關係，實有以假
      處分定暫時狀態之必要，抗告人已為釋明，並無原裁定所
      謂：「本件聲請人既未釋明確有其所主張與相對人間爭執
      之法律關係，即對於相對人之『侵權行為損害賠償請求權
      』存在，即無所謂防止發生重大之損失之可言」之情形，
      原裁定認定顯然有誤，應予以廢棄。
（五）專利權人為取得自身利益，濫行興訟或實施其他阻礙產銷
      行為，實屬常見，而被控侵權者為求保障己身合法權益，
      聲請類如本案之防禦性假處分，以期防免相對人妨礙產銷
      之行為，實務上實屬所在多有。最高法院91年度台抗字第
      275號裁定即謂「定暫時狀態之假處分，並非為保全債權
      人之強制執行，祇以就爭執之法律關係，有定暫時狀態之
      必要時，與保全程序之假處分性質相近，故民事訴訟法第
      538條特別規定予以準用。此項法律關係，不問其為財產
      的或非財產的法律關係，權利人均可依假處分所定之暫時
      狀態實現其權利，義務人亦應暫時容忍現狀存續之義務。
      至於將來在本案訴訟是否主張損害賠償請求權係另一問題
      ，並不影響權利人定暫時狀態假處分之聲請」，進而認為
      再抗告人以未侵害他人專利為由，聲請禁止他人為妨害、
      干擾或阻止其產銷行為之假處分，於法並無不合，是足徵
      抗告人確實有聲請本件防禦性假處分之必要。
（六）經查相對人所主張之中華民國第66262號、第110476號、
      及第109978號專利，均為與合成吉姆賽它賓（Gemcitabin
      e）有關之「方法」專利，而非「物品」專利。亦即相對
      人所得主張之專利權範圍，僅限於方法專利權所保護之範
      圍，而不及於吉姆賽他賓（Gemcitabine）之原料本身。
      換言之，相對人請求裁定事項第一項所稱之「吉姆賽他賓
      （Gemcitabine）或含有吉姆賽他賓之藥品」，倘非利用
      前開中華民國第66262號、第110476號、或第109978號專
      利之方法製成，即非屬聲請人可得主張權利之範圍。而「
      方法專利權人，除本法另有規定者外，專有排除他人未經
      其同意而使用該方法及使用、為販賣之要約、販賣或為上
      述目的而進口該方法直接製成物品之權」，專利法第56條
      第2項定有明文，是方法專利權人之專利權效力與保護範
      圍，僅限於排除他人「使用」該方法及「使用」、「為販
      賣之要約」、「販賣」、及「為上述目的而進口」該方法
      直接製成物品等五種專有權能，不包括排除他人「出口」
      之權、亦不包括禁止他人為「要約之誘引」之權。惟查，
      相對人民事假處分聲請狀中，並非請求鈞院禁止抗告人使
      用系爭專利方法及使用、為販賣之要約、販賣、及為上述
      目的而進口系爭專利方法直接製成物品之情事，而係無論
      抗告人之「吉姆賽他賓（Gemcitabine）或含有吉姆賽他
      賓之藥品」以何種方式製成，一概要求禁止抗告人就吉姆
      賽他賓（Gemcitabine）或含有吉姆賽他賓之藥品自行或
      委請他人直接或間接製造買賣、販賣、販賣之要約、輸出
      或輸入、陳列、散佈說明書、價目表或具有宣傳促銷功能
      之文書。相對人所擁有者僅係方法專利，竟欲主張物品專
      利權之範圍，顯已逾專利法保護之範圍，相對人顯有利用
      定暫時狀態處分產生類似本案訴訟禁止之效果，侵害抗告
      人之名譽或營業權之行為，原裁定未實際審究本案之實質
      內容，無視相對人濫用權利之行為，逕認相對人超出權利
      範圍之定暫時狀態處分聲請仍屬行使訴訟訴訟權利之正當
      行為，原裁定顯然有誤。
（七）定暫時狀態處分既有預為實現本案請求之內容，則對於本
      案實體內容部分，即需加以審究始能判斷有無「勝訴可能
      性」，然而檢視原裁定理由，卻始終未對於「雙方所爭執
      之專利侵權」以及「相對人超過權利範圍之部分是否有權
      」加以判斷，乃原判決逕認抗告人本件聲請無勝訴可能性
      云云，其認事用法顯無依據。相對人唯一主張抗告人侵權
      之基礎，竟為其方法專利為唯一具有市場可行性合成Gemc
      itabine之方法」之說法，其所引據者則為相對人顧問兼
      前員工周大森之專家證人意見書、及其與案外人台灣東洋
      藥品工業股份有限公司之民事訴訟判決。惟查：
    周大森為相對人禮來藥廠之顧問、又曾長期任職於相對人
      公司，且為系爭三件專利中，第66262號及第109978號專
      利之發明人。以周大森之身分及與系爭專利之利害關係，
      其所出具之意見書可信性如何，不無疑問。相對人未委請
      公證客觀之第三人進行鑑定，竟委由利益、立場與相對人
      完全一致之周大森出具專家證人意見書，無異自說自話，
      該意見書可謂不具任何可信度。縱認周大森之意見書有如
      何之參考價值，亦僅與系爭第66262號專利有關，而與其
      餘二件專利無關。
    再就周大森意見書末頁之結論觀之，其並非肯認本件定暫
      時狀態處分抗告人台灣神隆公司有何侵害系爭專利權之行
      為，反而指出「本人建議法院只要請侵權嫌疑人提交有關
      （製程）文件以供鑑定，即可查明是否侵害中華民國專利
      第066262號」。換言之，就抗告人究竟是否有侵害系爭專
      利三件中之一件（第066262號），相對人根本一無所知，
      竟仍要「侵權嫌疑人提交有關文件」始能查明，其顯然根
      本不得對抗告人透過任何程序（例如民事訴訟法上之保全
      程序或其他市場上之競爭手段）主張系爭專利任何一件之
      專利權。
（八）相對人提出其與案外人之民事訴訟判決（即台灣高等法院
      94年度智上字第26號民事判決），作為其聲請95年度裁全
      字第2299號定暫時狀態處分之證據。然而其與案外人間之
      民事判決、與其與台灣神隆公司間之專利爭議，係屬二事
      ，以另案之判決而主張其與台灣神隆公司間有定暫時狀態
      處分之必要，顯屬無稽，由此更可知相對人任意提起假處
      分聲請，係屬濫用司法程序並意圖不當影響抗告人之商譽
      、產銷、營業權等之行為。況且，相對人所提出之判決，
      並未具體認定相對人系爭方法專利之方法為吉姆賽他賓商
      業化之唯一有效製造方法。換言之，該高等法院判決理由
      之所以認為系爭專利方法為吉姆賽他賓商業化之唯一有效
      製造方法，實乃因對造不爭執之故。蓋民事訴訟中就兩造
      不爭執之事項，本可逕予認定，然而此等不爭執之事項對
      兩造以外之人不具拘束力。且本案之抗告人為生產原料藥
      之公司，與台灣東洋藥品股份有限公司（下稱東洋藥品公
      司）從事之業務並不相同。因此，高等法院縱於前開案件
      認定除系爭方法專利外，目前並無其他具有市場可行性之
      方法可製造吉姆賽他賓，仍與本件抗告人台灣神隆公司具
      體個案狀況有別。蓋抗告人得使用系爭方法專利以外之製
      程製造Gemcitabine，抗告人之實際製程經抗告人保持為
      營業秘密，前開他案之東洋藥品公司自然無從得知，亦無
      從自公開資料檢索而得，則台灣東洋藥品公司自無從於前
      開高等法院之民事案件審理過程中提出其他與系爭專利方
      法不同之Gemcitabine之製程。前開高等法院判決業經該
      案當事人上訴，現正繫屬於最高法院，全案判決尚未確定
      。
（九）相對人自承：「經過校正後，仍有85％，而其他已知之反
      應方法回收率僅有18％」，表示相對人亦同意市場上仍有
      「其他」「已知之反應方法」可以製造吉姆賽他賓原料，
      其製造方法顯然並非「唯一」。依專利法之規定，他人非
      不得以其他製造方法製造相同之物品，縱然其他已知之反
      應方法回收率未必及於系爭專利，並非表示除系爭方法專
      利之外沒有其他方法可以製造吉姆賽他賓（Gemcitabine
      ），專利法亦從未規定製造方法「具有市場可行性（經濟
      效益）」即為「唯一」之製造方法，縱然抗告人所使用之
      製造方法之經濟效益未必能與相對人相較，但並非表示抗
      告人不得以其他經濟效益較差之製造方法製造相同之原料
      ，相對人既知尚有其他專利方法可製造相同之物品，又如
      何能夠主張抗告人必定使用系爭方法專利製造相同物品？
      相對人既未舉證證明抗告人使用系爭方法專利，其主張更
      顯然超過其方法專利範圍以外之權利，於法顯然無據。
（十）依IMS公司所調查之報告，就吉姆賽他賓（Gemcitabine）
      之藥品市場而言，Gemcitabine藥品於美國地區2003年、
      2004年、及2005年之銷售金額分別約為美金541,344,000
      元（美金五億四千餘萬元）、美金600,717,000元（美金
      六億餘元）、及美金649,238,000元（美金六億四千餘萬
      ），可知Gemcitabine藥品之市場每年約有美金六億元之
      銷售額，且每年尚以10%上下之幅度成長中。而依我國經
      濟部生物技術與醫藥工業發展推動小組之資料，就全球藥
      品市場而言，北美地區是全球最大的藥品市場，市佔率達
      49%。換言之，以2005年美國Gemcitabine藥品市場約有美
      金6億4千餘萬元計算，全球Gemcitabine市場約有美金12
      億8千餘萬元。抗告人供應Gemcitabine原料藥給專利藥廠
      及學名藥廠，對全球藥廠而言，其重要性尤其在於在專利
      藥即將屆滿前，提供原料藥供學名藥廠於法律許可之範圍
      內進行藥品上市前所需的研究、試驗、以其完成藥品查驗
      登記、於專利藥品之專利屆滿時立即上市等程序。抗告人
      之客戶之一為全球前三大藥廠之SANDOZ公司，倘相對人不
      當阻撓抗告人提供原料藥予該客戶及其他重要客戶，將因
      此延滯抗告人客戶藥品註冊所需相關準備、文件提供、並
      因此影響藥品主管機關審查之時程、最終影響學名藥上市
      之時間，對學名藥廠而言茲事體大，將有鉅額金錢、市場
      佔有率之損失。因此，倘相對人得以對抗告人為任何之妨
      礙行為，則SANDOZ等客戶為避免時程延宕，將轉而與抗告
      人以外之公司合作，致抗告人公司損失現有及學名藥上市
      後之訂單，且有相關違約責任，其對市場之流失、台灣生
      技製藥產業之斲傷，不僅將使抗告人公司喪失於全球製藥
      產業之競爭優勢，更將使我國政府「兩兆雙星計畫」（兩
      兆雙星計畫扶植之四項產業之一，即為生物技術與醫藥工
      業，如抗證10號所示）推動以來，於生技製藥方面之努力
      及數年來累積之成果化為烏有。並將延緩受專利保護國家
      內學名藥之上市、並將影響未受專利保護國家內合法可產
      銷之藥品市場，等於允許專利權人變相以定暫時狀態處分
      之方法不當延長、擴大其專利保護之期限及範圍，以遂其
      剪除或阻撓競爭者進入市場之機會，且有害於全球對醫藥
      品之公益需求。
（十一）因此，抗告人既係請求鈞院禁止相對人為妨礙行為，以維
      抗告人合法行為之權益，則鈞院所禁止者本係相對人依法
      不得為之之行為，對相對人自不會有任何損害，因此抗告
      人無提供擔保金之必要。倘鈞院認為准許本件假處分可能
      造成相對人之損害，則按專利法第84條及第85條第1項第1
      款規定，發明專利遭侵害時，專利權人得請求損害賠償，
      賠償其所受損害。此所受之損害係指專利權人得收取合理
      之權利金，此有最高法院91年度台抗字第57號裁定足參。
      依此見解，本件假處分使相對人可能蒙受之損害，乃係其
      無法對抗告人請求權利金。為此，請鈞院命相對人提出產
      銷數量及價額之資料，及其確實有授權他人使用之證據及
      權利金計算標準，以此為基準計算而得之權利金即本件假
      處分使相對人可能蒙受之損害等語。爰提起本件抗告，請
      求廢棄原裁定，抗告人願以現金或等值之台新國際商業銀
      行、台北富邦商業銀行、及中國信託商業銀行、可轉讓定
      存單供擔保後，請准禁止相對人妨礙抗告人就吉姆賽他賓
      （Gemcitabine）或含有吉姆賽他賓之藥品，自行或委請
      他人直接或間接製造買賣、販賣、販賣之要約、輸出或輸
      入、陳列、散佈說明書、價目表或具有宣傳促銷功能之文
      書或從事其他與該產品有關之一切行為。
二、相對人則以：
（一）相對人美國禮來大藥廠公司（下稱「禮來大藥廠」）為我
      國第66262、110476、109978號合成吉姆賽它賓 (Gemcit
      abine)之發明專利權人，專利權期間分別至102年、104年
      。以不同方法合成吉姆賽它賓在成本與經濟效益上差距甚
      大。相對人經多年來投入Gemcitabine研發，其方法專利
      具高度結晶性，可回收反應物中高達約90%的Gemcitabine
      。經過校正後，仍有85%，而其他已知之反應方法回收率
      僅有18%。相對人之方法專利為唯一具有市場可行性（經
      濟效益）合成Gemcitabine之方法。相對人取得系爭專利
      後，即以吉姆賽它賓 (Gemcitabine)為主要活性成分原料
      藥，經藥品申請查驗登記程序，在市場上推出「健擇 (Ge
      mzar)」藥品。由於「健擇 (Gemzar)」優異抗癌效果，衛
      生署於92年10間公告Gemcitabi ne（如Gemzar）之健保給
      付範圍從非小細胞肺癌、胰臟癌擴及膀胱癌。市場上公認
      Gemcitabine為「健擇 (Gemzar )」。抗告人公司，在公
      司網站上公布其有吉姆賽它賓 (Gemcit abine)產品。抗
      告人公司知悉相對人有系爭專利，故在其自己的公司網站
      上聲明其於專利期間不會製造、販賣吉姆賽它賓（Gemcit
      abineHCl）。然抗告人明知未獲相對人授權，製造販賣吉
      姆賽它賓之行為，侵害相對人系爭專利權，仍製造販賣Ge
      mcitabine給阿根廷SANDOZ公司，此有94年7月、10月及12
      月之空運單可稽，使SANDOZ公司得以在市場上銷售類如「
      健擇」之抗癌藥物。因抗告人侵害相對人專利權人之行為
      ，相對人除向法院聲請定暫時狀態處分，請求禁止抗告人
      製造、販賣吉姆賽它賓，侵害相對人專利權（原審法院22
      99號案件，相對人不服，已向鈞院抗告，案號為95年度抗
      字第214號，下稱「第214號案件」），並提起本案訴訟，
      請求排除抗告人侵害專利權行為及損害賠償（繫屬案號：
      台南地院95年度智字第16號，下稱「第16號案件」）。
（二）兩造對抗告人有無侵害相對人專利權產生爭執，為此相對
      人業已聲請定暫時狀態處分，並提起本案訴訟。如抗告人
      係以「兩造有專利權之爭執」為由，而為本件聲請，則比
      較本件聲請與第214號、第16號案件，兩者當事人、訴訟
      標的相同，聲明正相對反。本件聲請顯違反重複起訴禁止
      原則。類推或準用民事訴訟法第253條規定，本件聲請應
      予駁回。又抗告人稱相對人向法院聲請定暫時狀態處分，
      侵害其商譽、營業權，違反民法第18條、第184條、第195
      條云云。然抗告人請求裁定之事項（請求禁止相對人妨礙
      神隆公司製造、販賣吉姆賽它賓），與民法第184條、第1
      95條之侵權行為損害賠償權根本無關。要之，抗告人主張
      之「請求」與其「聲明」並不相符。
（三）抗告人除了宣稱相對人向法院聲請定暫時狀態處分之行為
      為侵權行為外，並未提出任何可供調查之證據，釋明相對
      人有任何任意發函、散佈不實消息等方式不法阻礙抗告人
      之產銷行為，致侵害其名譽或營業權。本件從形式上觀之
      ，即可判斷抗告人所謂相對人向法院聲請定暫時狀態處分
      之行為為不法侵權行為，不足以釋明其對相對人有請求存
      在。抗告人除了未釋明「請求」外，也未釋明兩造有何繼
      續性爭執之法律關係。蓋所謂繼續性爭執之法律關係，係
      指兩造對於特定法律關係存有爭執，且該爭執具有繼續性
      而言。如為一次性行為，則非繼續性爭執法律關係。抗告
      人宣稱相對人向法院聲請定暫時狀態處分之行為，侵害其
      名譽、營業權云云，暫不論該主張實無理由，該行為亦屬
      一次性行為，而非繼續性爭執之法律關係。
（四）抗告人已明白主張本件聲請之請求為「相對人侵害其名譽
      、營業權」，而非「確認抗告人不侵害相對人專利權」。
      蓋本件聲請之請求如為後者，在第214號案件、第16號案
      件已繫屬之情形下，抗告人如根據後者提起本案訴訟，必
      遭駁回，而不符民事訴訟法第538條第2項。抗告人有無釋
      明其請求，其本案訴訟有無勝訴可能性，應專就相對人有
      無侵害抗告人名譽、營業權判斷，而與「有無侵害專利權
      」之爭執無關。就相對人有無侵害抗告人之名譽、營業權
      而言，抗告人所舉之相對人之「不法侵害行為」為「向法
      院聲請定暫時狀態處分」。原裁定法院自可根據抗告人所
      指摘之相對人行為，判斷抗告人未無釋明其請求，其本案
      請求無勝訴可能性。至於抗告人另主張相對人第2299號案
      件請求裁定事項，超過專利法第56條之權利範圍云云，此
      屬兩造侵害專利權之爭執，聲明如何明確特定問題，亦與
      本件聲請無關，併予敘明。
（五）抗告人公司自認其所提供之原料藥，只作為研究試驗使用
      ，而非作為上市販賣使用。要之，准予本件聲請，對抗告
      人公司並無重大利益或損害可能。案外人臺灣東洋藥品公
      司，自國外進口Gemc itabine，加水後作成「健仕」，向
      行政院衛生署申請「健仕」之學名藥查驗登記，與禮來大
      藥廠發生侵害專利權爭議，台灣高等法院判決認定東洋藥
      品公司侵害禮來大藥廠專利權，東洋藥品公司進口Gemcit
      abine向衛生署申請查驗登記，不能認為係研究或試驗行
      為（台灣高等法院94年度智上字第26號判決），併予說明
      。
（六）如以全球市場計算，相對人公司為吉姆賽他賓之專利權人
      ，其用吉姆賽它賓製造銷售健擇。根據IMS之統計資料，
      吉姆賽它賓一年全球之銷售額約12億8千餘萬美金，此為
      相對人投入鉅額研發費用取得之利益。如以利潤10%計算
      ，一年新台幣40億元，以本案訴訟4年確定估計，以全球
      市場為範圍，可能之損失為新台幣160億元。如以台灣市
      場作為估計損害之基礎，「健擇」在台灣2005年之銷售額
      約新台幣4億1千577萬元，而使用他人技術之學名藥因無
      需支付研發成本，其售價通常低於研發藥廠30％～70 ％
      左右。抗告人公司製造販賣吉姆賽它賓，將造成相對人健
      擇價格侵蝕及市占率受侵蝕之損害。要之，假設本案訴訟
      4年確定，以台灣市場為範圍，相對人損害之金額高達新
      台幣6億1300萬元。以投入8億美元取得20年專利權估計，
      每一年專利權期間之研發成本約新台幣12億元。如以本案
      訴訟4年確定計算，相對人研發費用成本之損失高達新台
      幣48億元。綜上，依利益衡量原則，評估准予本件聲請與
      不准予本件聲請對兩造之損害及利益，實無准予本件聲請
      之餘地。
三、按「於爭執之法律關係，於防止發生重大之損害或避免急迫
    之危險或有其他相類之情形而有必要時，得聲請為定暫時狀
    態之處分」，民事訴訟法第538條定有明文，定暫時狀態處
    分首需符合定暫時狀態之要件，在為防止發生重大之損害或
    避免急迫之危險或有其他相類之情形而有必要時，始有為定
    暫時狀態之處分。由於定暫時狀態處分之效力為即時限制相
    對人全部或部分營業活動，足以排除與聲請人有競爭關係或
    有潛在競爭關係之對手，影響市場交易秩序至深且鉅，尤以
    專利侵害涉及高度專業判斷，就專利侵害定暫時狀態處分事
    件，更應審慎判斷其是否具有防止發生重大損害之急迫性及
    必要性，並斟酌兩造利益，就聲請人因未定暫時狀態處分，
    致本案判決勝訴時所受損害，與相對人因定暫時狀態處分所
    生損害，加以衡量，不容抗告人任意以供擔保代替定暫時狀
    態處分必要性之釋明義務，以防止定暫時狀態處分淪為經濟
    強勢之專利權人濫用，以之為排除競爭之工具，因此民事訴
    訟法修正於第538條規定對於爭執之法律關係，為「防止發
    生重大損害」或「避免急迫之危險」或「有其他相類之情形
    而有必要時」，始得聲請定暫時狀態之處分，應由抗告人提
    出相當證據以釋明之，苟不能釋明此種情事之存在，即無就
    爭執之法律關係定暫時狀態之必要。惟所謂重大或急迫與否
    均屬不確定法律關係概念，而有賴利益衡量予以判定，法院
    即應視個案情節，衡量聲請人因該處分所將獲得之利益或可
    能避免之損害、相對人因准許本件聲請所將蒙受之不利益或
    損害、第三人因該處分所受之影響。定暫時狀態處分倘經准
    許後，聲請人即可於本案訴訟確定前先獲得排除侵害請求權
    及防止侵害請求權之滿足，而提前實現與本案訴訟全部勝訴
    確定之相同結果，對於相對人之影響甚為重大，更可能產生
    排除市場競爭者之不公平競爭效果，故於衡量當事人雙方之
    利害時，自應以具高度之保全必要性始應准許，合先敘明。
四、經查，抗告人聲請本件定暫時狀態假處分之理由，不外為因
    相對人以其擁有中華民國第66262號、第110476號、及第109
    978號專利，相對人以系爭方法專利為唯一具有市場可行性
    合成Gemcitabine之方法、以吉姆賽他賓（Gemcita bine）
    為主要活性成分原料藥，在市場上推出「健擇（Gemzar）藥
    品」，而抗告人在相對人之專利期間尚未屆滿之前，販賣Ge
    mcitabine給南美洲阿根廷之SANDOZ公司，使SANDOZ公司得
    以在市場上銷售類如「健擇」之抗癌藥物。因抗告人侵害相
    對人專利權人之行為，相對人乃向原裁定法院聲請定暫時狀
    態假處分，請求法院禁止抗告人於兩造間侵害專利權之本案
    訴訟判決確定前，就吉姆賽他賓（Gemcitabine）或含有吉
    姆賽他賓之藥品，自行或委請他人直接或間接製造買賣、販
    賣、販賣之要約、輸出或輸入、陳列、散佈說明書、價目表
    或具有宣傳促銷功能之文書，相對人所為行為顯係以干擾抗
    告人就前開吉姆賽他賓（Gemcitabine）或含有吉姆賽他賓
    之藥品之產銷、妨礙抗告人正常業務之運作及抗告人商譽、
    營業權為目的，此等妨礙行為性質上乃侵害抗告人商譽、營
    業權等之行為，違反民法第18條、民法第184條、民法第195
    條等規定，就此等爭執之法律關係，實有以假處分定暫時狀
    態之必要云云。惟查：
（一）按訴訟制度之濫用，雖有可能成立侵權行為，但關於加害
      人有利用訴訟制度藉以侵害被害人權利或利益等情，均須
      有相當之認識方可。因此故意聲請法院實施假處分或假扣
      押之手段，侵害他人債權，必須行為人對其聲請假處分或
      假扣押係屬侵權行為之事，明知並有意使其發生，始足當
      之。又侵權行為賠償責任之成立，須客觀上行為人之行為
      致他人之權利受損害，而該行為具有違法性為要件，所稱
      違法性係指加害行為結果為法律所非難，如行為具有阻郤
      違法事由之存在，亦不屬具違法性之行為。至所謂違法阻
      郤事由，依民法規定係指正當防衛、緊急避難、自助行為
      、無因管理、權利行使、被害者允諾等。又權利行使，不
      得違反公共利益，或以損害他人為主要目的；行使權利、
      履行義務，應依誠實及信用方法，民法第148條定有明文
      ，此為權利濫用禁止之基本之規定。此項權利之行使，是
      否以損害他人為主要目的，應就權利人因權利行使所能取
      得之利益，與他人及國家社會因其權利行使所受之損失，
      比較衡量以定之。倘其權利之行使，自己所得利益極少而
      他人及國家社會所受之損失甚大者，非不得視為以損害他
      人為主要目的，此乃權利社會化之基本內涵所必然之解釋
      。（最高法院71年台上字第737號判例要旨參照）
（二）經查，本件相對人曾主張因兩造間有侵害專利權之爭執而
      聲請定暫時狀態之處分，固經原裁定法院95年度裁全字第
      2299號受理在案，惟核係屬相對人依據民事訴訟法規定之
      保全程序所為行使權利之正當行為；況相對人之聲請亦因
      未盡釋明，而遭駁回，（本院亦以另案裁定駁回抗告）故
      抗告人現並無民事訴訟法第538條所謂有防止發生重大之
      損害或避免急迫之危險或有其他相類之情形。又抗告人亦
      未具體敘明相對人於提出前開聲請案件時或之後，有何任
      意發函、散佈不實消息等不法阻礙抗告人產銷之行為，並
      釋明之，自無從認定相對人提出前開定暫時狀態處分之聲
      請，係故意侵害抗告人之商譽或營業權之行為。將來抗告
      人據此向相對人請求損害賠償，亦難認有何勝訴之可能性
      。況縱使抗告人請求相對人損害賠償之訴訟獲得勝訴判決
      ，相對人為具相當財力、商譽之國際藥商，抗告人亦無難
      以求償之虞，抗告人之損失並非不能以金錢賠償獲得彌補
      。
五、綜上所述，本件聲請人既未具體釋明究竟有何重大、急迫之
    損害，非藉由本件定暫時狀態之處分手段，始得以避免該情
    事之發生，是其雖已陳明願供擔保以代釋明，惟該釋明之欠
    缺，尚非金錢擔保所得補足，故其聲請定暫時狀態假處分，
    自不應准許。原裁定駁回抗告人之聲請，尚無不合，抗告意
    旨指摘原裁定不當，求予廢棄，為無理由，應予駁回。
六、據上論結，本件抗告為無理由，爰依民事訴訟法第495條之1
    第1項、第449條第1項、第95條、第78條，裁定如主文。
中    華    民    國    95    年    12   月     11    日
                  民事第四庭    審判長法  官  王惠一
                                      法  官  王浦傑
                                      法  官  蘇重信
上為正本係照原本作成。
如不服本裁定，僅得於收受本裁定正本送達後10日內以適用法規
顯有錯誤為理由，向本院提出再抗告狀（須附繕本）依法應繳納
抗告費新台幣1千元，並委任律師為訴訟代理人，經本院許可後
始可再抗告於最高法院。
中    華    民    國    95    年    12   月     12    日
                                      書記官  黃文生
【附記】
民事訴訟法第495條之1第2項準用同法第466條之1第1、2項規定
：
(1)對於第二審判決上訴，上訴人應委任律師為訴訟代理人。但上
  訴人或其法定代理人具有律師資格者，不在此限。
(2)上訴人之配偶、三親等內之血親、二親等內之姻親，或上訴人
  為法人、中央或地方機關時，其所屬專任人員具有律師資格並
  經法院認為適當者，亦得為第三審訴訟代理人。
民事訴訟法第466條之2：
  上訴人無資力委任訴訟代理人者，得依訴訟救助之規定，聲請
  第三審法院為之選任律師為其訴訟代理人。
                                                 K


司法院資訊處製作；財團法人民間司法改革基金會備份。
